臺灣臺北地方法院刑事判決　　　　　　　　　　　　　八十九年度訴字第八四六號
　　公　訴　人　臺灣臺北地方法院檢察署檢察官
　　被　　　告　丁○○
　　被　　　告　丙○○
右列被告因常業重利案件，經檢察官提起公訴（八十九年度偵字第一一五八號、第九
六八四號），本院判決如左：
    主  文
丁○○、丙○○共同乘他人急迫貸以金錢，而取得與原本顯不相當之重利為常業，均
處有期徒刑陸月。如易科罰金，均以參佰元折算壹日。扣案之借款客戶帳冊壹本、名
冊拾肆張、刷卡機貳台、查詢信用機壹台、傳真機壹台、本票壹張均沒收。
    事  實
一、案外人甲○○（前因重利罪，經有罪判決確定）於民國八十六年一月十四日，以
    其不知情母親吳林初枝名義，與丙○○在台北市○○○路○段十五號六樓之一合
    夥成立「真便宜洋酒商行」，實際營業地點則在台北市○○○路○段二一七巷六
    弄十九號，形式上係經營洋酒買賣，實際上則由丙○○提供資金，共同經營金錢
    貸放業務。二人並自八十六年三月下旬某日起，與丁○○（所涉槍砲彈藥刀械管
    制條例罪已經有罪判決確定；前所犯重利罪嫌無罪確定，與本件無裁判上一罪關
    係）、年籍不詳之「許立偉」之成年男子等人，基於共同之犯意聯絡與行為分擔
    ，由丁○○、「許立偉」共同在報紙上刊登信用卡借款廣告，以五八六─一六一
    九號電話招攬客戶借款，於遇有急需借款之不特定人士前來洽詢時，即帶同貸款
    之客戶至台北市○○○路○段二一七巷六弄十九號甲○○、丙○○所營之「真便
    宜洋酒商行」，以假消費、真借貸方式，形式上由客戶刷卡購買與借款金額相當
    之洋酒，「真便宜洋酒商行」則僅將客戶所購買之洋酒以提貨單交付客人，再由
    客人將該提貨單交付「真便宜洋酒商行」，或委由丁○○向「真便宜洋酒商行」
    兌領金錢，甲○○、丙○○等人亦明知前來刷卡之客戶並非意在買酒，而係亟需
    款項應急，仍與丁○○、「許立偉」等人共同基於上開犯意聯絡，於客戶刷卡後
    ，以刷卡金額百分之九十或百分之八十五款項交付辛○○、己○○等客人，收取
    百分之十至十五之利息（若以刷卡後約三天至五天可向發卡銀行請得款項計算，
    其週年利率約達百分之七百二十至一千二百）。另八十六年五月底，丙○○並帶
    同其妹夫乙○○（另由檢察官依法處理）至真便宜洋酒商行上班，渠等共同基於
    上開犯意之聯絡，以上開方式經營放款業務，而取得與原本顯不相當之重利，期
    間並有陳玉蘭、蘇惠錦、郭銘富、陳榮昌等數百人因急需用錢而以上開方式借得
    金錢，嗣至同年七月九日上午十一時二十分許，丁○○準備貸款予見報而約來之
    己○○時為警當場查獲，並循線至上開「真便宜商行」查獲其所有借款客戶帳冊
    一本、名冊十四張、刷卡機二台、查詢信用機一台、傳真機一台、本票一張等物
    ，而查悉上情。
二、案經臺北市政府警察局士林分局移送暨台灣台北地方法院檢察署檢察官自動檢舉
    偵查起訴。
    理  由
一、訊據被告丁○○否認有重利犯行，辯稱：伊僅係介紹客戶至真便宜商行買酒，伊
    再將客戶所購買之酒購回，另行出售，或者送予其他客戶，並未再賣回酒商，伊
    與客戶間並未有借貸行為云云；丙○○則辯稱：伊僅係投資，並未實際經營，至
    於乙○○則係伊介紹至真便宜商行工作，伊並無經營放款業務云云。經查：(一)證
    人辛○○於警訊時稱：「（問：妳們向真便宜酒行借款是由何人借給妳的？利息
    如何算法？）是丁○○帶我們到真便宜洋酒店內，我們在店內等丁○○與該公司
    老闆用電話聯絡後，就拿錢給我了。我大嫂是向他們借二十三萬元，三天償還利
    息一萬四千元。」（參八十六年度偵字第一六一八八號偵查卷第一六六頁背面）
    ，雖被告曾辯稱來消費者均有購買洋酒云云，惟證人辛○○亦稱：「是我簽的，
    我確實有開二十四萬多元的本票給真便宜酒店，時間太久我記不太清楚，但是警
    訊筆錄那樣寫，我有簽名應該就是我說的，我嫂嫂當天開車載我去找丁○○拿錢
    。」、「（檢察官問：當天有無載酒回家？）沒有，我們家不喝酒，我當天沒有
    載酒回家。」（參本院九十一年二月二十六日訊問筆錄），即證人辛○○之嫂嫂
    庚○○（已改名為戊○○）亦稱：「真便宜商行的確有借錢，丁○○介紹我去的
    ，他介紹我去的，利息馬先生當場扣掉。」（參本院九十一年六月十三日審判筆
    錄），由上述證人之證詞可知丁○○對於放款一事確有參與，而所謂購買洋酒云
    云，並非當事人交易之主要標的，款項之借貸始為雙方交易之目的。(二)被告丁○○於警訊時亦自承：「（問：請你將信用卡借款過程簡述？）我登刊中國時報分
    類廣告由不特定顧客打電話借款，再將顧客帶至忠孝東路三段二一七巷六弄十九
    號（真便宜洋酒商行）刷卡，刷卡金額總額扣除十分利，其餘金額付給顧客，刷
    得洋酒由商行店員乙○○開出提貨單，提貨單再向原商行兌換現金。」（參同上
    偵查卷第四頁背面）、「（問：你帶客戶前往真便宜洋酒行真刷卡，但只取得取
    酒單，並未真買酒，是否市面上所稱的真刷卡、假消費，經營地下錢莊？）我想
    是的，但我所抽取的利息較少，大部分都由許先生所得。」（參同上偵查卷第一
    二三頁），茲再參酌被告所刊登之信用卡借款廣告（參同上偵查卷第二十頁以下
    ），堪信被告確有從事信用卡借款業務。另再依警方於真便宜洋酒商行所查獲之
    帳冊，上載「客戶名稱」、「卡別」、「付款金額」、「請款金額」等項目，而
    「付款金額」與「請款金額」二者並不相同，「付款金額」均較「請款金額」少
    ，亦足徵真便宜洋酒商行確有從事「假消費、真借貸」之信用卡放款業務；(三)被
    告丙○○辯稱伊僅係投資於真便宜洋酒商行，並未實際參與業務云云，惟據證人
    即真便宜洋酒商行另一股東甲○○證稱：「剛開始八十六年二月十日是我與朋友
    藍水樹、丙○○合股經營，但後來我退股由藍、高兩人經營。」（參同上偵查卷
    第一六四頁背面）、「（檢察官問：高有無入股、插乾股？）那時有合夥沒有錯
    。」、「（問：分紅方式為何？）我當時沒有錢，我的合夥金他先幫我出，賺錢
    就一起分紅。」、「（問：高是否有時候會去店裡一下？）基本上下午我們會一
    起泡茶、聊天。」（以上參閱本院九十一年六月十三日審判筆錄），由上開證人
    甲○○之證詞，及被告丙○○答稱渠確有投資該洋酒商行等語，堪信被告丙○○
    對於真便宜洋酒商行之業務經營並非全然無涉，而依據真便宜洋酒商行之上揭帳
    冊資料，既可得知真便宜洋酒商行確有從事假消費、真借貸之信用卡放款業務，
    被告丙○○復從真便宜洋酒商行處分紅，渠辯稱未經營放款業務云云，顯無足採
    ；(四)茲依證人辛○○於警訊中所稱之上揭證詞，渠與其嫂嫂借款二十三萬元，三
    天償還利息一萬四千元，若依此本息計算，其年利率高達百分之七百三十，若依
    被告所稱，若客戶以信用卡借款時，係扣除刷卡金額百分之十為利息後，始放款
    予客戶（參上揭偵查卷第四頁背面、第一二三頁），依金融市場交易習慣，此一
    消費在三至五日內即可向銀行請款，以此計算被告等所可取得之利息，其年利率
    亦介於百分之七百二十至百分之一千二百之間（以一萬元計算），如此利率顯然
    異常乖離於正常金融市場之標準。又依證人己○○所述，伊係因需錢孔急始向被
    告借錢（參同上偵查卷第十一頁），證人辛○○亦同此說法（參同上偵查卷第一
    六六頁），由是可知，被告等顯然係乘他人急迫時貸予金錢，以謀取高額不法利
    息，渠等構成重利罪行當可確認，而依扣案之帳冊資料，被告等經營此業務已有
    相當時日，顯係以此為常業，此外，復有查獲之借款客戶帳冊一本、名冊十四張
    、刷卡機二台、查詢信用機一台、傳真機一台、本票一張等物可資佐證，事證明
    確，其等犯行均堪以認定。
二、核被告丁○○、丙○○二人所為，均係犯刑法第三百四十五條常業重利罪。被告
    二人與甲○○、乙○○、年籍不詳之「許立偉」、「小英」等及二以上年籍、姓
    名不詳之成年女子間，有犯意聯絡與行為分擔，應論以共同正犯。爰審酌被告二
    人之素行、品行、犯罪之動機、目的、手段、所生危害及犯罪後之態度等一切情
    狀，各量處如主文所示之刑，並均諭知易科罰金之折算標準，以示懲儆。又扣案
    之借款客戶帳冊一本、名冊十四張、刷卡機二台、查詢信用機一台、傳真機一台
    、本票一張等，均為被告犯罪所用或所得之物，此經渠等自承在案，爰併予宣告
    沒收，附此敘明。
據上論斷，應依刑事訴訟法第二百九十九條第一項前段、刑法第二十八條、第三百四
十五條、第四十一條第一項、第三十八條第一項第二款、第三款、罰金罰鍰提高標準
條例第一條前段、第二條，判決如主文。
本案經檢察官孫小萍到庭執行職務
中    華    民    國      九十一      年      六      月      二 十 七  日
                                      臺灣臺北地方法院刑事第九庭
                                          法  官  汪漢卿
右正本證明與原本無異。
如不服本判決，應於判決送達後十日內，向本院提出上訴狀。
                                          書記官  蘇靜紅
中    華    民    國      九十一      年      七      月          二    日
